【裁判字號】    99,司財管,3
【裁判日期】    991011
【裁判案由】    選任遺產管理人
【裁判全文】
臺灣宜蘭地方法院民事裁定             99年度司財管字第3號
聲  請  人  甲○○
非訟代理人  丁○○
上列聲請人聲請指定被繼承人丙○○之遺產管理人事件，本院裁
定如下：
    主  文
選任乙○○(男，民國○○年○月○○日生，身分證統一編號：Ｚ00000
0000號)為被繼承人丙○○（男，民國○○年○月○○日生，身分證統
一編號：Ｚ000000000號，生前籍設宜蘭縣礁溪鄉○○路96之2號
，民國98年9月20日死亡）之遺產管理人。
准對被繼承人丙○○之繼承人為承認繼承之公示催告。
被繼承人丙○○之繼承人，應自前項公示催告最後登載新聞紙之
日起壹年貳月內承認繼承。上述期限屆滿，無繼承人承認繼承時
，被繼承人丙○○之遺產，於清償債權並交付遺贈物後，如有賸
餘即歸屬國庫。
聲請程序費用由被繼承人丙○○之遺產負擔。
    理  由
一、按繼承開始時，繼承人之有無不明，而無親屬會議或親屬會
    議未於1 個月內選定遺產管理人者，利害關係人得聲請法院
    選任遺產管理人，並由法院依公示催告程序，定6 個月以上
    之期限，公告繼承人，命其於期限內承認繼承，民法第1177
    條、第1178條第1 項、第2 項定有明文。
二、本件聲請意旨略以：聲請人為被繼承人丙○○（男，民國○○
    年○月○○日生，身分證統一編號：Ｚ000000000號，生前籍設
    宜蘭縣礁溪鄉○○路96之2號，民國98年9月20日死亡）之債
    權人，被繼承人於民國97年12月26日簽發免除作成拒絕證書
    之本票一紙，內載金額新臺幣（下同）700,000元，到期日
    為98年12月26日，並於97年12月30日將其所有坐落於宜蘭縣
    礁溪鄉○○段1219地號土地（持分5分之1）以700,000元設
    定普通抵押權予聲請人，作為前述本票債務之擔保。惟被繼
    承人於98年9月20日亡故，被繼承人死亡後，被繼承人之繼
    承人皆已拋棄繼承，亦未經親屬會議選定被繼承人之遺產管
    理人，致聲請人對上開遺產無法行使權利，為保障債權，爰
    依民法第1178條第2項規定，聲請選任被繼承人丙○○之遺
    產管理人等語，並提出本票一紙、抵押權設定契約書影本、
    他項權利證明書、宜院瑞民乙字第0990000567號函（以上均
    為影本)、被繼承人除戶戶籍謄本、繼承系統表及土地登記
    謄本等件為證。
三、經查，聲請人主張之上開事實，業據提出上述證據作為佐證
    ，並經本院依職權調閱本院98年度司繼字第318號、98年度
    司繼字第343號、98年度司繼字第351號、98年度司繼字第
    355 號卷宗核閱屬實，堪信為真正。又本件被繼承人之法定
    各順位繼承人皆已拋棄繼承，亦未經親屬會議選定被繼承人
    之遺產管理人，聲請人乃被繼承人之抵押權人，自有法律上
    利害關係，得為本件聲請，合先敘明。
四、按遺產管理人之職務如下：(一)編製遺產清冊；(二)為保存
    遺產必要之處置；(三)聲請法院依公示催告程序，限定一年
    以上之期間，公告被繼承人之債權人及受遺贈人，命其於該
    期間內報明債權及為願受遺贈與否之聲明，被繼承人之債權
    人及受遺贈人為管理人所已知者，應分別通知之；(四) 清
    償債權或交付遺贈物；(五)有繼承人承認繼承或遺產歸屬國
    庫時，為遺產之移交，民法第1179條第1項定有明文。依此
    可知遺產管理人之職務，首在整理被繼承人之財產，踐行被
    繼承人債權、債務之確認並合理分配債權人之債權債務，嗣
    於有繼承人承認繼承或遺產分配後尚有剩餘時，將遺產移交
    繼承人或依民法第1185條規定，於無人繼承之遺產於清償債
    權、交付遺贈物後，將所賸餘之遺產交歸國庫處理。再按，
    聲請法院選任遺產管理人，法院有裁量權，不受當事人聲明
    之拘束，可依職權選任適當之管理人。又選任遺產管理人，
    首應考慮其適切性，即除管理遺產須公平外，當以對遺產遺
    債情況瞭解較深者為優先選任。縱若被繼承人之繼承人等親
    屬並無擔任遺產管理人之意願，法院亦得依職權選任適當之
    人為遺產管理人。再者，參酌遺產管理人之職務在於編製遺
    產清冊、為保存遺產必要之處置、清償債權或交付遺贈物及
    遺產之移交等事務，本應由與被繼承人關係密切、對於被繼
    承人之遺產及遺債事務有相當瞭解者任之，顯較對被繼承人
    毫無所悉之第三人或公務機關更具適切性。繼承人與被繼承
    人關係密切，較了解被繼承人之財產狀況，故仍應自被繼承
    人之繼承人或親屬中選任遺產管理人為適宜。本件被繼承人
    之子乙○○雖已拋棄繼承，然本院衡酌其為被繼承人丙○○
    之長子且與被繼承人同住於宜蘭縣礁溪鄉○○路96之2號，
    堪認其對被繼承人生前財產及債權債務關係，應較被繼承人
    之其他親友知詳，是選任乙○○擔任被繼承人丙○○之遺產
    管理人，應稱妥適，爰裁定如主文所示，並依法為承認繼承
    之公示催告。
五、爰裁定如主文。
中    華    民    國    99    年    10    月    11    日
                  臺灣宜蘭地方法院家事法庭
                      司法事務官  陳怡安
以上正本與原本無異。
如不服本裁定，應於裁定送達後10日內向本院提出抗告狀（應附
繕本）。
中    華    民    國    99    年    10    月    12    日
                      書  記  官  姚國華

司法院資訊處製作；財團法人民間司法改革基金會備份。
